臺灣臺中地方法院民事判決　100年度國字第11號
原　　　告　賴靖雯
兼
法定代理人　賴錦泉
兼
法定代理人
及共　　同
訴訟代理人　劉怡君
共　　 同
訴訟代理人　張庭禎　律師
被　　　告　台中市北屯區北屯國民小學
法定代理人　羅玉霞
訴訟代理人　許漢鄰　律師
複　代理人　許家瑜　律師
上列當事人間請求國家賠償事件，本院於民國100年9月8 日言詞
辯論終結，判決如下：
    主      文
原告之訴駁回。
訴訟費用由原告負擔。
    事實及理由
一、本件被告之法定代理人於訴訟繫屬後已變更為羅玉霞，據其
    聲明承受訴訟，核無不合，先予敘明。
二、依國家賠償法第10條第1 項規定：「依本法請求損害賠償時
    ，應先以書面向賠償義務機關請求之。」又同法第11 條第1
    項規定：「賠償義務機關拒絕賠償，或自提出請求之日起逾
    三十日不開始協議，或自開始協議之日起逾六十日協議不成
    立時，請求權人得提起損害賠償之訴。」。查本件原告主張
    被告應負國家賠償責任，前曾於民國（下同）100年3月31日
    向被告請求損害賠償，惟遭被告拒絕，此有被告拒絕賠償理
    由書，在卷可按，且為被告所不爭執。是原告於起訴前已履
    行前開法條之前置程序規定，亦合予敘明。
三、本件原告起訴主張：緣訴外人李俊毅為被告台中市北屯國民
    小學（下稱北屯國小）聘僱教師，並擔任北屯國小6年6班之
    體育老師。100年1月20日上午10時55分許為6年6班之第3 堂
    體育課，室外天氣不佳，故李俊毅老師乃將6年6班全部約28
    位同學帶往北屯國小「明禮堂」進行羽毛球課程教學。然因
    「明禮堂」為室內場所，光線來源除透過室外光線之照射之
    外，更應仰賴室內線電燈之照明，惟李俊毅老師明知「明禮
    堂」光線不足，竟疏於注意未將窗廉打開，又未開啟「明禮
    堂」之室內電燈，以致「明禮堂」未有充足之光線照明；復
    因「明禮堂」之羽球練習場地空間有限，李俊毅老師除未向
    在場學生說明練習場地相互之間隔距離外，亦未妥適安排、
    監督在場學生練習時之位置分配，致使6年6班全部約28位同
    學均處於光線昏暗、運動空間狹隘之空間進行體育課程。當
    時原告賴靖雯正與同學沈旻萱與另一組同學進行2對2之對打
    練習，沈旻萱在前，原告賴靖雯則位於沈旻萱後方，另一同
    學李沁雲因無練習對象，故要求加入原告賴靖雯與沈旻萱一
    方，並處於原告賴靖雯及沈旻萱之右方，致原告賴靖雯所在
    羽球練習場地同時有原告賴靖雯、沈旻萱及李沁雲3 人之情
    形，運動安全空間顯有不足。嗣於練習之過程中，適原告賴
    靖雯對面之廖苡婷擊球至李沁雲前方，李沁雲遂舉起右手臂
    準備擊球之時，原告賴靖雯依羽球運動規則移動至李沁雲後
    方預備，不幸遭李沁雲之羽球拍敲擊原告賴靖雯之臉部，原
    告賴靖雯之眼鏡右邊鏡片剎時破損脆裂並插入右眼球，致原
    告賴靖雯之眼角膜與水晶體受有嚴重之傷害。原告賴靖雯受
    有上開傷害，顯係李俊毅老師有疏未注意光線照明及妥適教
    導、安排及監督運動間隔之疏失，且未阻止李沁雲進入原告
    賴靖雯之活動區域，而致原告賴靖雯遭李沁雲之羽球拍敲擊
    所致。查原告賴錦泉、劉怡君為原告賴靖雯之父、母親，原
    告3 人前已以書面向賠償義務機間被告北屯國小請求賠償，
    而遭拒絕。爰依國家賠償法第2條第2項前段對被告北屯國小
    請求賠償。其中原告賴靖雯部分請求：醫療費用：43,767
    元。增加生活上之支出：5,300元。精神慰撫金：150萬
    元。上開合計為1,549,067 元。原告賴錦泉、劉怡君各請求
    精神慰撫金50萬元。訴之聲明：(1)被告應給付原告賴靖雯15
    4萬9,067元。(2)被告應給付原告賴錦泉50萬元。(3)被告應給
    付原告劉怡君50萬元。
四、被告則以，100年1月20日上午進行體育課程並非僅有6年6班
    而已，當日上午第2、3、4堂課，分別由李俊毅老師擔任6年
    2班、6年6班、4年1 班之羽球體育課，當時「明禮堂」之場
    地、燈光及各項設施皆無故障。而第2 堂課開始，李俊毅老
    師現場目測，並無感覺光線不足，況6年2班學生開始上課時
    ，亦無人感覺光線不足人而向老師提出反應。第3 堂課開始
    （即6年6班之體育課），28名學生於明禮堂集合完畢後，做
    完體操等熱身運動後，於說明安全規則及距離之後，隨即分
    組練習（2對2）。整個上課期間，並無學生向其反應有光線
    不足之情事。李俊毅老師於巡場時，亦均會注意學生是否保
    持適當之安全距離，嗣李沁雲為何突然加入原告賴靖雯、沈
    旻萱該組，李俊毅老師並不知情。是本件因移轉位置擊球而
    致受傷，實為老師教學無法預防，且與「明禮堂」之光線有
    無充足、或場地有足夠之間隔距離，亦無因果關係。且由原
    告賴靖雯之視力檢查表觀之，自小學3 年級下學期起，矯正
    後之視力一直未達雙眼1.0 之標準，則是否係因其眼鏡度數
    不夠而嚴重影響其羽毛球運動時之判斷能力，始造成本件之
    傷害，亦有可疑？又原告賴錦泉、劉怡君依民法第195條第3
    項為本件之請求，亦法亦有不合。是本件原告本於國家賠償
    法第2條第2項前段為國家賠償之請求，要無理由等語，資以
    抗辯。答辯聲明：原告之訴駁回。
五、按因故意或過失，不法侵害他人之權利者，負損害賠償責任
    。故意以背於善良風俗之方法，加損害於他人者亦同。違反
    保護他人之法律，致生損害於他人者，負賠償責任，民法第
    184條第1項前段、後段、第2 項，分別定有明文。上開民法
    第184條第1項規定前、後兩段為相異之侵權行為類型。關於
    保護之法益，前段為權利，後段為一般法益。關於主觀責任
    ，前者以故意過失為已足，後者則限制須故意以背於善良風
    俗之方法加損害於他人，兩者要件有別，請求權基礎相異，
    訴訟標的自屬不同（最高法院80年度台上字第3760號判決要
    旨參照）。此即民法第184條規定係調和「行為自由」和「
    保護的權益」此兩個基本利益，區別不同的權益的保護，而
    組成侵權行為責任體系。被侵害者係他人權利時，只要加害
    人具有故意或過失，即應依民法第184條第1項前段負損害賠
    償責任。其被侵害者，非屬權利時，須加害行為係出於故意
    背於善良風俗方法（第184條第1項後段），或違反保護他人
    之法律（第184條第2項）時，被害人始得請求損害賠償。易
    言之，民法第184條第1項前段所保護的，限於權利，不及一
    般財產上之利益（純粹財產上損害、純粹經濟上損失）。一
    般財產上利益僅能依民法第184條第1項後段規定或第2項受
    到保護。立法者所以作此「區別性的權益保護」，係鑒於一
    般財產損害範圍廣泛，難以預估，為避免責任氾濫，特嚴格
    其構成要件，期能兼顧個人行為之自由。本此而論，民法第
    184條第1項前段、後段與同條第2 項所保護之客體，固有差
    別。然上開侵權行為之責任成立要件，可歸納為構成要件（
    即指構成要件該當性，組成因素包括行為、侵害權利或法益
    、造成損害及因果關係）、違法性、及故意或過失（僅係於
    民法第184條第2項情形時係推定過失，請求權人就此勿庸舉
    證而已，另第184條第1項後段須以背於善良風俗之手段），
    是為侵權行為的三層結構。而國家賠償法第2條第2項所規範
    因公務員之違法有責行為而生之國家賠償責任。就國家侵權
    行為之三層結構，仍屬相同。
六、次按，依上（五）侵權行為責任原因成立（即債之發生原因
    ）之說明，不論依民法第184條第1項前、後段、第2 項為其
    請求權之基礎（即訴訟標的），因果關係均須具備（屬構成
    要件該當性之要件之一，其他要件先暫不論），此於國家賠
    償法第2條第2項所規範之因公務員之違法有責行為而生之國
    家賠償責任亦同（最高法院48年台上字第481 號判例要旨參
    照）。而按相當因果關係之判斷，應分為二個階段即「條件
    關係」及「相當性」，條件關係採「若無，則不」的認定檢
    驗方式，此即我學說所謂之「無此行為，必不生此種損害」
    ，即指條件的因果關係，此係一種反證規則，旨在認定「若
    Ａ不存在，Ｂ仍會發生，則Ａ非Ｂ條件」，其功能在於排除
    與造成某種結果無關之事項，為「事實上因果關係」，係屬
    因果律之問題，判斷上可依必要條件說與充分條件之必要因
    素說判斷之。判斷此事實上因果律，純屬客觀事實之判斷。
    次就「相當性」而言，係以「通常足生此種損害」為判斷基
    準，而以行為時所在之一切事實及行為後一般人預見可能之
    事實為基礎（最高法院82年台上字第2161號判決要旨參照）
    。此為「法律上之因果關係」，係在事實上因果關係成立後
    ，探求被告是否應對原告損害負責，在判斷時學說上有合理
    可預見說、法規目的說及相關因果關係說等，惟基本上均認
    為，被告之行為若增加損害發生之危險，在無異常事件介入
    並中斷被告行為與損害間之因果關係歷程時，二者之間即具
    有（法律上之）因果關係。換言之，原告損害若屬被告行為
    一般事件發展過程中，通常、自然發生之結果，被告應可預
    期損害之發生，即應對原告之損害負賠償責任。經查，證人
    李沁澐之審理時證稱：「（問：為何當日你們那邊會有三個
    人？）答：本來我與另外壹個同學是同一組的，我們要加入
    他們已經再對打的那壹組已經四個人，另外一的同學不要，
    因為我要玩就留下來，並加入其中一邊。（請敘述為何打到
    原告賴靖雯同學？）答：球從我的對面打過來，我站在原地
    看到球到我的頭上打球的時候，就不知道怎麼後面會有人出
    現，我不知道後面站著賴靖雯。（問：妳跟賴靖雯同學會站
    在同一邊嗎？）答：不是，我們開始對打之前就已經講好，
    前面是站沈旻萱，我跟賴靖雯站在後面一人一邊。」（本院
    100年8月4 日審理筆錄）。核與原告賴靖雯陳稱：「（問：
    剛剛證人李沁澐說，打球時沈旻萱負責前面，你跟證人李沁
    澐負責後面一人站一邊，你是左邊或右邊？）答：左邊。李
    沁澐，答：我是右邊。（問：球是跑到右邊來是不是？）證
    人李沁澐、原告賴靖雯，均答：是。（問：既然跑到右邊來
    ，原告賴靖雯為何要跑過去打球？答：因為李沁澐打得不是
    很好，我怕她接不到球。」（同上審理筆錄）。足見，原告
    賴靖雯、沈旻萱、李沁澐該組3人，於與對方1組於羽毛球對
    打時，3 人就站位及對方將羽毛球打過來時，已有配。即沈
    旻萱負責前面之球（包括左、右邊）、李沁澐負責右後方、
    原告賴靖雯負責左後方。且係因原告賴靖雯未遵守其3 人間
    之分配，而逕自移轉自李沁澐之後方打球之等事實，可堪定
    認。是以，原告賴靖雯所受之上開傷害，顯係因原告賴靖雯
    未遵守其與李沁澐間之站位、搶球之行為而致。而與原告所
    主張李俊毅老師有無疏未注意光線照明及妥適教導、安排及
    監督運動間隔等疏失無涉。亦即被害人即原告賴靖雯所受之
    上開傷害之結果，於本件之情形，係為被告北屯國小所屬李
    俊毅老師於上課過程中，非通常、非自然發生之結果，被告
    北屯國小無從預期該損害之發生。是本件原告賴靖雯所受之
    上開傷害結果，與被告被告北屯國小所屬李俊毅老師上開教
    學行為間，即難認存有相當因果關係甚明。
七、綜上，原告3人依國家賠償法第2條第2 項前段規定，主張被
    告北屯國小應負國家賠償責任，依上說明，構成要件自不充
    足（其他李俊毅老師是否確有疏失，即不再論述）。是本件
    原告3 人之請求，於法即有未合，自無理由，應予駁回，爰
    為判決如主文第1項所示。
八、本件損害賠償責任原因既未成立，則損害賠償責任範圍，即
    勿庸予以審酌，併予敘明。
九、末按，不法侵害他人致死者，被害人之父、母、子、女及配
    偶，雖非財產上之損害，亦得請求賠償相當之金額。民法第
    194 條，定有明文。此為被害人以外之第三所得請求非財產
    上之損害即精神慰撫金之規定，本於（直接）被害人始有損
    害賠償請求權之法律原則，立法政策上對於同法第195條第3
    項即應為嚴格解釋。本件被害人即原告賴靖雯係身體受有傷
    害，既非生命權受剝奪，亦難認被害人之父母有何身分法益
    受侵害可言。是本件原告賴錦泉、劉怡君2 人雖係被害人即
    原告賴靖雯之父母，然依上所述，縱認本件原告賴靖雯之請
    求可得成立，惟原告賴錦泉、劉怡君2 人之請求，亦於法未
    合，末予敘明。
十、據上論結，本件原告之訴為無理由，依民事訴訟法第第78條
    ，判決如主文。
中    華    民    國    100  年     9     月    21    日
                  民事第二庭    法  官  陳添喜
正本係照原本作成。
如對本判決上訴，須於判決送達後20日內向本院提出上訴狀。如
委任律師提起上訴者，應一併繳納上訴審裁判費。
中    華    民    國    100  年     9     月    21    日
                                書記官  郭麗娟